臺灣花蓮地方法院民事判決             100年度簡上字第48號
上  訴  人  吳榮光
訴訟代理人  俞建界律師
被  上訴人  李信輝
訴訟代理人  曾泰源律師
上列當事人間請求返還買賣價金事件，上訴人對於本院100年度
花簡字第143號第一審判決提起上訴，本院於民國100年12月19日
辯論終結，判決如下：
    主      文
上訴駁回。
第二審訴訟費用由上訴人負擔。
    事實及理由
一、被上訴人起訴主張兩造於民國85年1月8日簽訂承租權買賣契
    約書（下稱系爭契約），由被上訴人以新台幣（下同）50萬
    元之價格，向上訴人購買坐落花蓮縣吉安鄉○○段5658地號
    （地目林、面積0.7645公頃、範圍全部）之國有土地（下稱
    系爭土地）承租權。上訴人依約應使被上訴人取得承租權，
    然因可歸責於上訴人之事由，迄今仍無法完成，故以起訴狀
    繕本送達上訴人時為解除契約之意思表示，並依民法第259
    條第1、2款之規定，請求上訴人返還其已給付之價金50萬元
    ，及自受領價金之時（即85年1月8日）起按年息5%計算之利
    息。上訴人則以：簽約時即配合交付訴外人徐美妹原租約正
    本證件及印章給被上訴人代理人林智仁及汪洋代書，辦理承
    租並進行鑑界作業，88年11月4 日國有財產局台灣北區辦事
    處花蓮分處通知被上訴人之代表人李慶及王利華需在該承
    租造林地進行造林，補植撫育作業，並規定租地造林面積百
    分之五十以上、林地存活率百分之七十以上，才可再換定新
    約，限期一年完成，然被上訴人未善盡承租管理人責任需造
    林、撫育達要求目標，任其荒廢，致89年9 月26日才被管理
    單位註銷，因為被上訴人不善管理租地造林的錯誤，所以上
    訴人無需返還價金等語置辯。原審審理結果，認上訴人依約
    應將承租權名義變更為被上訴人，詎上訴人未依相關規定造
    林符合承租要件，迄未履行承租人名義變更之義務，乃可歸
    責於上訴人之事由所致，被上訴人得解除契約，並請求上訴
    人返還受領之價金50萬元，及自受領時即85年1月8日起按法
    定利率年息5%計算之利息，為有理由，而為被上訴人勝訴判
    決。上訴人不服提起上訴。本院審理結果，原判決認事用法
    並無不合，應予維持，並引用原判決記載之事實及理由（如
    附件）。
二、上訴人上訴理由略以：
  1.上訴人雖負有辦理承租權名義變更為被上訴人之義務，惟若
    於辦理該項承租權名義變更，有須被上訴人協力完成之事項
    時，因被上訴人遲不完成，導致上訴人該項承租人名義變更
    之義務無法完成，自屬不可歸責於上訴人之事由，依民法第
    225條第1項之規定，上訴人免給付之義務。本件系爭契約固
    未明定被上訴人負有造林之義務，惟亦未明定須由上訴人負
    造林之義務，依契約第11條後段約定：「又本約如有未盡列
    明事項而雙方有所爭執時，悉依有關法令規定及一般社會慣
    例處理，各無異議」，顯見遇此情形，祇有求諸有關法令規
    定及一般社會慣例。查被上訴人受訴外人李慶委託購買之
    權利，係徐美妹向花蓮政府承租公有山坡地造林之承租權，
    是被上訴人所購買之承租權，係以造林為主要目的，且依契
    約第9 條約定，上訴人於被上訴人付清買賣價款同時，將買
    賣標的物即承租地移交與被上訴人，被上訴人稱其無造林之
    義務，顯與該租地造林之契約目的不符，自不合乎一般社會
    慣例（按承租地已點交買方，自無仍由賣方負責造林之理）
    。
  2.再依財政部國有財產局各地區辦事處、分處辦理出租林地換
    約過戶應注意事項第三點規定，凡造林面積達承租土地面積
    百分之五十以上，林木存活率超過百分之七十者，換訂新約
    。未達以上規定標準時，通知申請人限期一年完成補植，經
    複查合格後，換發新約。是造林須符合規定標準乃申請人之
    義務，此處所稱之申請人，自係指受讓承租權之受讓人，此
    由上訴人及系爭契約之實際買受人李慶共同於88年11月4
    日，以承租人之身分具名向國有財產局台灣北區辦事處花蓮
    分處申請分別承租吉安鄉○○段第5657、5658地號兩筆國有
    林地，該分處於89年9 月26日函請申請人須於期限一年完成
    補植，再重新申請承租之函文，亦係通知同為申請人之上訴
    人及李慶，以及該分處為簡化過戶承租流程，同意李慶
    於88年11月4 日以承租國有非公用不動產申請書直接由受讓
    人為申租人，辦理過戶承租，即足證明上訴人及李慶雖為
    承租申請人，實係承租權受讓人，亦係負有依規定標準造林
    之義務人。況財政部國有財產局依國有財產法施行細則74條
    規定訂定之國有非公用不動產承租作業程序第33點第1項第4
    款第1目之1規定租用造林地者申請過戶換約時，需檢附受讓
    人為現使用人之切結書，亦足證明承租權之受讓人必係現使
    用林地造林之人，是被上訴人辯稱其無造林之義務，非但與
    一般社會慣例不合，且與前開不符，自不足採。
  3.系爭契約買賣標的物為系爭土地之承租權，而訴外人徐美妹
    與花蓮縣政府就系爭土地所簽訂之租地造林契約書第4 條規
    定，承租系爭土地所可獲得之利潤為造林木採伐時按比率享
    有之分收利益，故若轉讓系爭土地之承租權，尚須上訴人依
    規定標準造林完成，則上訴人於造林完成後坐享造林木採伐
    時之分收利益即可，何須於造林完成後再將承租權轉讓與被
    上訴人之理？被上訴人及其委託人李慶未就其申請承租之
    系爭土地，於期限內完成造林，導致未准換訂新約，就李慶
    申請承租（即變更承租人）部分，自係因被上訴人未能完
    成造林之協力義務所致，顯無可歸責於上訴人之事由，依民
    法第255條第1項之規定，上訴人無給付之義務，從而被上訴
    人依民法第256條及第259條規定解除契約，並請求給付50萬
    元，自非有理。
  4.縱認被上訴人解除契約有理，上訴人有返還價金之義務，惟
    契約解除時，當事人雙方回復原狀之義務，由他方所受領之
    給付物，應返還之。應返還之物有毀損、滅失，或因其他事
    由，致不能返還者，應償還其價額。當事人因契約解除而生
    之相互義務，準用第264條至第267條之規定。有解除權人，
    因可歸責於自己之事由，致其所受領之給付物有毀損、滅失
    或其他情形不能返還者，解除權消滅，分別為民法第259 條
    第1款第6款、第261條及第262條前段所規定。查本件買賣契
    約之價款付清同時，由上訴人將買賣標的物交付與被上訴人
    ，現被上訴人既依法解除契約，並請求返還價款，被上訴人
    自應同時將上訴人所交付之買賣標的物返還與上訴人，在其
    未返還前，上訴人自得行使同時履行抗辯權。倘被上訴人無
    法返還，自應償還其價額，況係因可歸責於被上訴人之事由
    ，致不能返還，其解除權亦屬消滅。
  5.並聲明：原判決廢棄，被上訴人在第一審之訴駁回。
三、被上訴人答辯理由略以：
  1.兩造契約造林取得承租權非屬被上訴人之附隨或協力義務，
    其為上訴人之責任，契約第10條約定買受「承租權」，自是
    取得合法之承租權，證人林智仁於原審亦此證述，而非由被
    上訴人協助取得承租權至明，上訴人自承92年起即不能再承
    租系爭土地，則本件契約無法履行，顯屬因可歸責於上訴人
    之事由所致，上訴人仍執陳詞抗辯稱「係被上訴人未依國有
    財產局通知造林而無法承租」等語，顯非可採。
  2.被上訴人締約之真締，係如何合法受讓取得系爭土地之承租
    權，至於是新租約之申請，抑或換約之續約，乃至於法令規
    定如何，雙方均不了解。締約之時上訴人並未告知因系爭土
    地造林面積未達規定標準，是應由被上訴人實施造林以取得
    承租權。參諸當時情境，被上訴人如被告知造林面積不足將
    來無法取得承租權之情事，被上訴人即不會買受，上訴人所
    稱如須造林，就不需將承租權讓與被上訴人，顯不符契約約
    定將承租權變更登記為被上訴人之目的。本件既係由上訴人
    轉賣承租權予被上訴人，自應由上訴人負責將承租權順利讓
    被上訴人取得，其未於系爭土地造林達承租之條件，自有債
    務不履行，並有不完全給付之違反。
  3.又被上訴人未被交付土地何來返還義務，且被上訴人亦未曾
    去造林，自不可能取得土地之占有，所謂點交只是雙方合意
    之改定，並無實際占有改定之事實，今被上訴人自始未占有
    系爭林地，在本件回復原狀，已表明無占有之實，既回復締
    約時之情狀，上訴人即得自由為使用，容無同時履行抗辯之
    情事存在。
  4.並聲明：上訴駁回。
四、本院駁回上訴之理由：
  1.上訴人雖稱兩造於契約未約定何人負有造林義務，而依契約
    第11條後段約定：「又本約如有未盡列明事項而雙方有所爭
    執時，悉依有關法令規定及一般社會慣例處理，各無異議」
    ，顯見遇此情形，祇有求諸有關法令規定及一般社會慣例。
    惟兩造簽立買賣契約，約定買賣標的為「承租權」，既謂「
    承租權」，即非單純之「承租權申請」轉讓而已，亦即上訴
    人依約有使被上訴人取得系爭土地承租權之義務，此即為其
    自被上訴人取得價款50萬元之對待給付義務。而上訴人要履
    行轉讓（或變更）承租人名義登記之義務，其前提須系爭土
    地已符合「造林面積達承租土地面積百分之五十以上，林木
    存活率超過百分之七十者」之規定，倘系爭土地造林面積及
    存活率不足，亦應由上訴人先行造林使符合上揭規定後，方
    得換訂租約，據以轉讓（或變更）承租人名義。故從契約轉
    讓（或變更）承租人名義之約定，應可明白上訴人有使被上
    訴人取得合法承租系爭土地之義務，既然取得承租權之前提
    須符合上開標準，上訴人為出賣之一方，在契約未排除其應
    實施造林義務時，其為造林義務之人，自不待言。
  2.兩造契約之實際承買人李慶於88年11月4 日以承租國有非
    公用不動產申請書，向國有財產局台灣北區辦事處花蓮分處
    申請過戶系爭土地承租乙案，據國有財產局台灣北區辦事處
    花蓮分處100年10月28日台財產北花三字第1000008732 號函
    載：因本案土地係終止委託管理收回自管土地，為概括承受
    先前委託花蓮縣政府代管期間之租賃關係，因原承租人徐美
    妹（即上訴人之前手）未先行辦理換訂租約，再辦理過戶換
    約，故為簡化過戶承租流程，同意直接由受讓人為申租人，
    檢附取得承租權之相關文件向該分處申辦過戶承租，其性質
    屬換約續租非新申租，為承受前承租人之承租權，與新申租
    應適用申租當時放租之相關法令規定不同（參本院卷第44、
    45頁）。亦即實際承買人李慶當時欲承受徐美妹之承租權
    ，需符合「造林面積達承租土地面積百分之五十以上，林木
    存活率超過百分之七十者」之規定，上訴人依約履行轉讓或
    變更承租權之義務，應使系爭土地符合前揭規定。然上訴人
    收受價金50萬元後，僅促使原承租人徐美妹出具國有林地讓
    渡書，將系爭土地之承租權直接轉讓與系爭契約之實際買受
    人李慶，惟因該讓渡行為屬私權行為，未經放租機關係同
    意過戶換約不生效力，至多僅能視為徐美妹放棄優先承租權
    ，非謂即生讓渡效力，故上訴人必須造林符合前揭規定，方
    能依約履行轉讓或變更承租權之義務，卻因上訴人未進行造
    林工作，致造林面積未達標準，國有財產局台灣北區辦事處
    花蓮分處因而於89年9 月26日以台財產北花00000000006號
    函註銷李慶之申租案件，嗣後上訴人仍未依函文所載一年
    內完成補植重新申辦承租事宜，直至95年3 月移交行政院農
    業委員會林務局接管時，產籍資料仍無李慶換約續租之申
    請記載，應可歸責於上訴人，是被上訴人以起訴狀繕本送達
    為解除契約之意思表示，並經本院合法送達於上訴人而生效
    力，系爭契約已經解除而不復存在。
  3.至於上訴人以財政部國有財產局台灣北區辦事處花蓮分處於
    89年9 月26日函請上訴人及李慶應分別就各申請承租之吉
    安鄉○○段5657、5658地號土地於期限內完成造林，而謂被
    上訴人未完成系爭土地即吉安段5658地號土地造林之協力義
    務，致無法變更承租人名義，應不可歸責於己等語，則因放
    租機關係依據李慶於88年11月4 日所遞交之承租國有非公
    用不動產申請書，當然以申請人李慶為其通知對象，且李
    慶係承受上訴人前手徐美妹之原承租權，原本應由徐美妹
    先換訂租約後，再辦理過戶換約，僅為簡化過戶承租流程，
    才同意由受讓人李慶直接為申租人，亦即徐美妹應先達換
    訂租約之條件，才有所謂之過戶換約，故該函文亦以徐美妹
    為通知對象，此為行政作業程序，與上訴人依約負有使實際
    承買人李慶取得合法之承租權義務之判斷無涉，上訴人以
    李慶為承租權之受權人，並已受領造林撫育之通知，認李
    慶負有造林之協力義務，尚無可取。
  4.又物之構成部分，除法律有特別規定外，不得單獨為物權之
    標的。未與土地分離之樹木，依民法第66條第2 項之規定，
    為土地之構成部分，是系爭土地上之地上物亦屬國有，本無
    從為買賣之標的而自系爭土地抽離而為點交。查系爭土地現
    為行政院農業委員會林務局接管，產籍資料無李慶換約續
    租之申請記載，且從國有財產局台灣北區辦事處花蓮分處台
    財產北花三第8960010426號函、花蓮縣政府89年10月11日會
    勘紀錄及花蓮縣政府89府農林字第110243號函載內容可知被
    上訴人從未占有系爭土地進行墾地造林，系爭契約第9 條之
    點交應只是雙方合意之改定，並未受領系爭土地，被上訴人
    於本案中已表明無占有之實，容無上訴人所稱被上訴人解除
    契約後，應返還系爭土地，及若被上訴人不能返還系爭土地
    ，其之契約解除權消滅之情事。
五、綜上所述，上訴人應依規定造林取得承租權利後，再依約將
    承租權名義轉讓（或變更）為被上訴人，詎上訴人未依規定
    造林，本件契約無法履行，屬可歸責於上訴人之事由所致，
    且上訴人自承於92年起系爭土地已不再放租，是被上訴人依
    民法第226、256條規定解除契約，並依同法259 條1、2款請
    求被告返還受領之價金，及自受領時即85年1月8日起按法定
    利率計算之利息，核無不合。上訴意旨仍執前詞指摘原判決
    不當，求予廢棄改判，為無理由，應予駁回。
六、據上論結，本件上訴為無理由，依民事訴訟法第449條第1項
    、第436條之1第3項、第78條，判決如主文。
中    華    民    國   100    年    12    月    30    日
                        臺灣花蓮地方法院民事庭
                          審判長法  官  劉雪惠
                                法  官  陳鈺林
                                法  官  沈培錚
以上正本係照原本作成。
本判決不得上訴。
中    華    民    國   100    年    12    月    30    日
                                書記官  洪美雪